臺灣嘉義地方法院民事裁定　　　　九十五年度家抗更字第二號
　　抗　告　人　丙○○
　　　　　　　　甲○○
　　兼　代理人　乙○○
上列抗告人因聲明拋棄繼承備查事件，對於民國九十五年三月十
七日本院八十九年度繼字第四七０號民事裁定不服，提起抗告，
經本院家事合議庭於九十五年八月十一日以九十五年度家抗字第
一三號民事裁定駁回抗告，抗告人不服提起再抗告，經臺灣高等
法院臺南分院以九十五年度非抗字第二一號民事裁定廢棄原裁定
發回，本院家事合議庭更為裁定如下：
    主    文
抗告駁回。
抗告程序費用由抗告人負擔。
    理    由
一、抗告人之聲明意旨略以：被繼承人丁○○於民國八十九年六
    月五日死亡，抗告人等三人為被繼承人之孫，因抗告人之母
    即被繼承人之女蘇幸枝已先於八十八年八月十五日死亡，基
    於代位繼承權，抗告人依原審（即本院八十九年度繼字第四
    七０號）命補正之通知書，依限具狀聲明拋棄繼承，請准備
    查。
二、原裁定意旨略以：被繼承人丁○○於八十九年六月五日死亡
    ，其子女蘇柏熒、蘇柏堂、蘇珍鋒、蘇麗慧、蘇修節及戊○
    ○等人，於八十九年八月一日具狀向本院聲明拋棄繼承，因
    應備文件尚有欠缺，經本院通知渠等補正，渠等於八十九年
    九月十八日檢附文件具狀補正，抗告人則於補正狀中增列為
    聲明拋棄繼承人，惟以此方式難認已提出拋棄之聲明，自無
    從准許備查，爰裁定駁回抗告人之聲明。
三、抗告意旨略以：抗告人已於八十九年九月十八日之補正狀中
    列明為拋棄繼承人而提出聲明，自符合民法第一千一百七十
    四條所定要件，而因抗告人之母蘇幸枝早於八十八年八月間
    過世，抗告人身為被繼承人外孫，兩家來往並不密切，被繼
    承人即外公丁○○雖於八十九年六月五日死亡，然抗告人卻
    於八十九年七月下旬始知此事，自得知被繼承人死訊時即獲
    知有繼承權時起算，未逾二個月法定期間，抗告人聲明拋棄
    繼承，自屬合法，應予備查，卻遭原審裁定駁回，爰於法定
    期間內提起抗告，求為廢棄原裁定，併諭知准許備查。
四、本件被繼承人丁○○於八十九年六月五日死亡，抗告人為被
    繼承人之孫，因抗告人之母即被繼承人之女蘇幸枝已先於八
    十八年八月十五日死亡，抗告人基於代位繼承而對被繼承人
    有繼承權，及被繼承人之子女蘇柏熒、蘇柏堂、蘇珍鋒、蘇
    麗慧、蘇修節及戊○○等人於八十九年八月一日具狀向原審
    聲明拋棄繼承，因所附文件尚有欠缺，原審通知命渠等補正
    ，渠等於八十九年九月十八日檢附文件具狀補正，抗告人於
    該補正狀中列為拋棄繼承人併向原審聲明拋棄對被繼承人之
    繼承權等情，有原審卷附之戶籍謄本、呈報狀、法院通知及
    補正狀等件可稽，且經抗告人自承在卷，堪以認定。
五、按繼承人得拋棄其繼承權，並應於知悉其得繼承之時起二個
    月內以書面向法院為之，此觀民法第一千一百七十四條第一
    項、第二項前段規定自明。而繼承人未於民法第一千一百七
    十四條第二項所定期間內拋棄其繼承權者，嗣後縱為繼承權
    之拋棄，亦不生效力，此最高法院七十九年台上字第二七五
    三號民事判決意旨可供參照。又參酌民法第一千一百七十四
    條規定意旨，拋棄繼承須於「知悉其得繼承之時起二個月內
    為之」，除拋棄繼承人已於被繼承人死亡後二個月內聲明拋
    棄之情形，因當然符合前開法定期間之要求而無待贅述外，
    如其拋棄時間距被繼承人死亡時間已逾二月，拋棄繼承人對
    該法定期間之遵守，自負釋明之責。經核：
  (一)抗告人於前開八十九年九月十八日補正狀中增列為拋棄繼承
    人，並於補正狀末用印，且檢附抗告人之戶籍謄本、印鑑證
    明及拋棄繼承同意書等文件，可寬認抗告人之聲明行為符合
    民法第一千一百七十四條所定「書面通知法院」要件，而認
    係拋棄繼承之聲明，合先敘明。
  (二)惟抗告人提出該補正狀時即八十九年九月十八日距被繼承人
    死亡時即八十九年六月五日，已逾二月。抗告人對此雖辯稱
    其等三人係於八十九年七月下旬經其舅舅戊○○通知，始獲
    知被繼承人死亡而有繼承權云云，並舉證人戊○○為證，惟
    經本院調查後，證人戊○○雖當庭證稱被繼承人死亡後，係
    約於八十九年七月三十一日之一週前（即約七月二十四日）
    通知抗告人等語，然經本院審視抗告人所出具之拋棄繼承聲
    明書（見原審卷第六七頁），其上已載明「乙○○、甲○○
    、丙○○于八十九年七月中旬，接獲舅舅戊○○、阿姨蘇修
    節通知，他們均已聲明拋棄外公丁○○全部財產之繼承權」
    等文字，經本院詢問該聲明書係由何人製作，證人戊○○已
    證稱係由其親自繕打後交抗告人簽名等語，此並經抗告人自
    承無訛，是證人戊○○證述內容即與其先前製作之聲明書不
    符，經本院質問證人戊○○，證人並無法合理說明，惟其續
    證稱其當時通知抗告人告知渠等均要辦拋棄繼承，但抗告人
    回稱待渠等確實簽名拋棄後，抗告人始願拋棄，其推測係因
    抗告人怕遭受欺騙，而無法繼承財產等語，此並與抗告人當
    庭自稱當戊○○告知欲拋棄繼承時，曾懷疑遭戊○○欺騙等
    語相符，經核證人戊○○之證詞係於九十六年二月六日本院
    調查時所為，距辦理本件拋棄繼承已逾數年之久，其證詞是
    否可採，本非無疑，且其身為抗告人之舅，與抗告人關係密
    切，對抗告人因遭原審駁回而可能背負之繼承債務知之甚詳
    ，本難期證人能為公平客觀之陳述，反觀前開聲明書之製作
    時間係辦理拋棄繼承當時，且證人製作時抗告人之聲明尚未
    經原審裁定駁回，復審酌抗告人於接獲戊○○通知拋棄繼承
    時，曾懷疑是否遭欺騙，而未於第一時間辦理已如前述，衡
    情，證人戊○○之證詞自難採信，而依前開聲明書所示內容
    ，可認抗告人於八十九年七月中旬即已接獲戊○○拋棄繼承
    之通知。
  (三)本件抗告人係於八十九年七月中旬即已接獲戊○○拋棄繼承
    之通知，卻遲至八十九年九月十八日始以補正狀向原審聲明
    拋棄繼承，而抗告人對其等何時知悉得繼承乙事之確切日期
    ，復無法提出說明，參酌前揭說明，難認抗告人對拋棄繼承
    法定期間之遵守已盡釋明之責，況援引民法第一百二十四條
    第二項規定以為解釋，於「中旬」內之日期無法確定時，當
    解為該月十五日，是抗告人既無法釋明已遵守前開法定期間
    之要件，又無從依解釋或推論而確實得出有利於抗告人之結
    果，難認抗告人已遵法定期間之要求而為本件拋棄繼承，其
    等拋棄繼承之聲明，自不合法。
六、綜上所述，抗告人拋棄繼承之聲明既不合法，原審駁回抗告
    人之聲明，經核並無不合。抗告意旨指摘原裁定不當，並無
    理由，其抗告應予駁回。
七、據上論結，本件抗告為無理由，依非訟事件法第二十一條第
    一項前段，裁定如主文。
中　　華　　民　　國　九十六　　年　　七　　月　十六　日
                  家事法庭審判長法  　官  林世芬
                                法  　官  康存真
                                法  　官  陳正昇
以上正本係照原本作成。
如不服本裁定，僅得於收受本裁定正本送達後十日內以適用法規
顯有錯誤為理由，向本院提出再抗告狀（須附繕本一份及繳納再
抗告裁判費新臺幣一千元），並經本院許可後始可再抗告。
中　　華　　民　　國　九十六　　年　　七　　月　十六　日
                                書記官  黃秀嬌
